臺灣臺中地方法院刑事判決　　　　　　　 94年度訴字第145號
公　訴　人　臺灣臺中地方法院檢察署檢察官
被　　　告　丙○○
上列被告因偽造文書等案件，經檢察官提起公訴（92年度調偵續
字第9號），本院判決如下：
    主    文
丙○○行使偽造私文書，足以生損害於他人，處有期徒刑參月，
如易科罰金，以參佰元折算壹日。估價單參張上偽造之「張家菖
」簽名參枚均沒收。又意圖為自己不法之所有，以詐術使人將本
人之物交付，處有期徒刑參月，如易科罰金，以參佰元折算壹日
。應執行有期徒刑伍月，如易科罰金，以參佰元折算壹日。估價
單參張上偽造之「張家菖」簽名參枚均沒收。
　　犯罪事實及理由
一、犯罪事實：緣丙○○於民國九十一年二月一日，以新臺幣（
    以下同）十八萬元之價格，委由甲○○承攬其位於臺中市○○路○段九十八之十四、十五號之裝潢工程，詎其竟基於行
    使偽造私文書之犯意，於甲○○開具估價單三張時，接續在
    該三張估價單上偽簽「張家菖」之簽名三枚，並持交予甲○○行使，表示已同意以估價單上之金額委請甲○○承作上揭
    工程，足以生損害於「張家菖」及甲○○對契約當事人之正
    確性。嗣甲○○依約施工後，詎丙○○因已無清償能力，竟
    另意圖為自己不法之所有，明知其持有之誠泰銀行大里分行
    帳號00000000之一號、支票號碼ＢＡ000000
    0號、金額三十萬元、發票人為丁○○之支票一張，係屬無
    法兌現之人頭支票，竟於九十一年二月一日至八日間某日，
    在前揭工程施工處持上開支票向甲○○借款四萬元，致甲○○誤認該支票得以兌現而陷於錯誤，借款並交付四萬元現金
    予丙○○。嗣甲○○持前揭支票至誠泰銀行提示無法兌現後
    ，始知受騙。
二、訊據被告丙○○坦承前揭行使偽造私文書犯行，惟矢口否認
    有詐欺犯行，辯稱：因乙○○急需用款，故伊始持乙○○所
    交付予伊之前揭支票向甲○○借款，伊不知該支票無法兌現
    云云。經查：
（一）前揭犯罪事實，業據證人即告訴人甲○○於本院證述明確
      （本院卷第六十一至六十六頁），並有估價單影本三紙（
      九十一年度發查字第一一○五號卷第五至七）、支票影本
      一紙（同前卷第八頁）、字據影本一紙（同前卷第九頁）
      在卷可稽。
（二）次查丁○○自九十一年二月起至同年四月止，於前揭誠泰
      銀行大里分行及另臺中商銀西臺中分行、板信商銀臺中分
      行、聯信商銀公益簡易分行等銀行退票之支票張數達二百
      十八張，全部退票金額達三千八百七十七萬五千二百七十
      六元等情，此有法務部票據信用資訊連結作業查詢明細表
      一份（九十二年度調偵續字第九號卷第四十七至五十五頁
      ）在卷可稽，其於短期內簽發如此鉅額大量之支票且均遭
      退票，則其簽發支票時顯無屆期兌現之意，參酌證人丁○○屢經本院傳喚、拘提無著，堪認前揭支票確屬丁○○大
      量簽發而無法兌現之人頭支票，乃被告竟持該支票向證人
      甲○○借取四萬元之現金，被告所為自該當詐欺罪施用詐
      術之構成要件並致甲○○陷於錯誤甚明。
（三）被告固以前詞置辯，惟查證人乙○○於本院證稱：伊僅曾
      因入股思念痕跡餐廳匯款二十萬元予被告，嗣伊與被告即
      未有何金錢往來，又前揭支票與伊無涉，伊未曾交付該支
      票予被告等語（本院卷第七十五、七十六頁）明確，足見
      被告所辯前揭支票係乙○○所交付一節係屬不實。又證人
      甲○○證稱：被告於交付前揭支票予伊時，稱該支票係其
      母親轉交予被告等語（本院卷第六十三頁），經核亦與被
      告前揭所辯不符，足見被告對該支票之來源於交付予證人
      甲○○時即有隱瞞，審酌苟被告認該支票有兌現之可能，
      衡情要無於交付時刻意隱瞞甲○○之必要，是堪認被告於
      交付支票時即對該支票係屬人頭支票一節應有認識，基此
      ，被告既知悉該支票係屬人頭支票，乃其仍持向甲○○借
      款，其主觀上自具為自己不法所有之詐欺取財意圖甚明。
（四）綜上所述，被告所辯，顯為卸責之詞，不足採信，本案事
      證明確，被告犯行堪以認定。
三、論罪科刑之理由
（一）按被告於證人甲○○之估價單上，偽簽「張家菖」之簽名
      後，交回證人甲○○，係表示同意以估價單上之金額委請
      甲○○承作上揭工程，有契約之性質，且足生損害於「張
      家菖」及甲○○對契約當事人之正確性，依刑法第二百二
      十條第一項之規定，應以私文書論。又被告將上開估價單
      交回甲○○時，既係表示同意以估價單上之金額委請甲○○承作上揭工程，自對該文書內容有何主張，應認亦有行
      使該文書之行為。是核被告所為，係犯刑法第二百十六條
      、二百十條行使偽造準私文書罪，另交付上開支票向甲○○詐借款項，則係犯刑法第三百三十九條第一項之詐欺取
      財罪。
（二）被告在前揭估價單上偽造「張家菖」之簽名，屬偽造準私
      文書之部分行為；偽造準私文書後復持以行使，偽造之低
      度行為，應為行使之高度行為所吸收，均不另論罪。被告
      前開行為係本於單一犯意，於密接之時間、在同一地點實
      施，而侵害同一法益，均係接續犯。
（三）按刑法上之牽連犯，係指犯罪行為者意念中祇欲犯某罪，
      而其實施犯罪之方法，或其實施犯罪之結果，觸犯行為人
      目的行為以外之其他罪名而言。牽連犯的數行為間，有無
      方法或結果行為與目的行為之牽連關係存在，並應參酌行
      為時客觀的事實以為決定，亦即在客觀上認其方法或結果
      行為，與犯罪之目的行為，有不可分離之直接密切關係，
      始克成立（最高法院七十九年台上字第五四七號判例參照
      ）。足見牽連犯之成立需主觀上行為人意念中祇有犯某罪
      之欲念，且依一般社會經驗為客觀之觀察，行為人為實現
      其「目的」罪時，通常須以實現「方法」罪之行為為方法
      ，始得認其具有牽連關係。本案被告係以借款為由向甲○○詐取前揭款項，核與被告與甲○○間之承攬契約無直接
      之關連性（公訴人另認詐取工程材料部分不另為無罪之諭
      知，詳後述），故被告所犯之行使偽造準私文書罪與詐欺
      取財罪間並無方法目的之牽連關係，其所犯前揭二罪，犯
      意各別，罪名不同，應予分論併罰，公訴意旨以被告所犯
      前揭二罪間有牽連犯之關係，容有未洽。
（三）爰審酌被告素行不佳，有詐欺、違反動產擔保交易法等前
      案紀錄，此有臺灣高等法院被告全國前案紀錄表一份在卷
      可按，犯罪之動機、目的、手段，犯罪所生之危害非重，
      犯罪後雖曾與告訴人於偵查中成立調解，惟未能履行，又
      於偵查中迭經通緝始到案，於本院審理中復否認犯行，然
      又與告訴人再度成立和解等一切情狀，量處如主文所示之
      刑，並定其應執行刑及諭知易科罰金之折算標準。被告於
      估價單三張上偽造之「張家菖」簽名三枚，應依刑法第二
      百十九條宣告沒收。
四、不另為無罪諭知部分
（一）公訴意旨另略以：被告意圖為自己不法之所有，委由甲○○承攬前揭工程時，以前揭行使偽造私文書之方式隱匿其
　　　真實身分，致甲○○陷於錯誤，提供工程材料為被告裝潢
  　  前揭工程。因認被告此部分亦涉犯刑法第三百三十九條第
    　一項之詐欺取財罪嫌。
（二）經查被告確有因欲於前揭中港路址經營思念痕跡餐廳而為
      裝潢工程一節，業據證人李英源證述在卷（本院卷第七十
      六頁），證人甲○○亦證稱：「我完工時，該店的內部已
      裝潢完成，看起來應該是可以營業，只剩壁紙還沒有貼上
      。之後被告沒有給我錢，因為被告有給我鑰匙，除了裝上
      去的燈跟熱水器、排油煙機可以拆卸的物品有取回以外，
      其他因為已經附著在建物上，無法取回」等語（本院卷第
      六十四頁），參以證人甲○○所為之工程係屬裝潢工程，
      所加工之料料，顯多係附著於該餐廳內而無從加以變賣得
      利，則以被告委由甲○○施作工程時既確原欲於該處經營
      餐廳，而其嗣後雖因故未能經營，惟證人甲○○既已取回
      可拆卸之物，且其餘物品亦未有遭被告變賣等情觀察，被
      告實未有因甲○○之前揭施工受有何利益，是被告於委由
      甲○○承作前揭工程時，其主觀上應無為自己不法所有之
      意圖。
（三）綜上所述，公訴人起訴被告此部分之犯罪尚屬不能證明，
      原應為無罪之諭知，惟公訴意旨認此部分與前揭有罪之詐
      欺取財部分，有連續犯之裁判上一罪關係，爰不另為無罪
      之諭知。
據上論斷，應依刑事訴訟法第第二百九十九條第一項前段，刑法
第二百十六條、第二百十條、第三百三十九條第一項、第四十一
條第一項前段、第五十一條第五款、第二百十九條，罰金罰鍰提
高標準條例第一條前段、第二條，判決如主文。
中　　華　　民　　國　　94　　年　　8 　　月　　10　　日
                        台灣台中地方法院刑事第二庭
                            審判長法  官  蔡  名  曜
                                  法  官  蔡  美  華
                                  法  官  郭  書  豪
上正本證明與原本無異。
如不服本判決，應於送達後十日內向本院提出上訴狀（須附繕本
），上訴於台灣高等法院臺中分院。
                                  書記官  陳  美  虹
中　　華　　民　　國　　94　　年　　8 　　月　　10　　日
附錄論罪科刑法條
中華民國刑法第三百三十九條
(普通詐欺罪)
意圖為自己或第三人不法之所有，以詐術使人將本人或第三人之
物交付者，處五年以下有期徒刑、拘役或科或併科一千元以下罰
金。
以前項方法得財產上不法之利益或使第三人得之者，亦同。
前二項之未遂犯罰之。
中華民國刑法第216條
 (行使偽造變造或登載不實之文書罪)
行使第210條至第215條之文書者，依偽造、變造文書或登載不實
事項或使登載不實事項之規定處斷。
中華民國刑法第210條
 (偽造變造私文書罪)
偽造、變造私文書，足以生損害於公眾或他人者，處五年以下有
期徒刑。
